臺灣高等法院民事判決　　　　　　　93年度家上更(一)字第10號
上　　訴　　人
即附帶被上訴人　乙○○
訴 訟 代 理 人　陳居亮律師
複　代 理　 人　林美津
被　上　訴　人
即 附 帶上訴人　甲○○（即宋秀琴）
訴訟代理人　歐龍山律師
當事人間請求離婚事件，上訴人對於中華民國90年5 月14日臺灣
臺北地方法院89年度婚更字第 2號第一審判決提起上訴，被上訴
人為附帶上訴，經最高法院第1次發回更審，本院於94年2月15日
言詞辯論終結，判決如下：
    主  文
上訴駁回。
原判決主文第6 項後段關於「被上訴人應於每月四日前以書面檢
具相關單據陳報法院如未陳報上訴人得聲請酌減」和「超出判決
所定金額由被上訴人負擔」；及第8 項關於駁回附帶上訴人後開
第3項之訴部分暨該部分假執行之聲請，並訴訟費用（ 除確定部
分外）之裁判均廢棄。
附帶被上訴人另應給付附帶上訴人新台幣壹佰貳拾陸萬捌仟佰
貳拾元，及自民國90年7 月起至民國103年3月28日止，按月於每
月5日前，再給付附帶上訴人新台幣壹仟零柒拾玖元，如有1期不
履行，視為全部到期。
其餘附帶上訴駁回。
附帶上訴部分，第一、二審及發回前第三審訴訟費用，除確定部
分外，由附帶被上訴人負擔5分之2，餘由附帶上訴人負擔。上訴
部分，第二審及發回前第三審訴訟費用除確定部分外由上訴人負
擔。
本判決第3 項前段所命附帶被上訴人給付部分，於附帶上訴人以
新台幣肆拾萬元為附帶被上訴人預供擔保後得假執行，但附帶
被上訴人以新台幣壹佰貳拾陸萬捌仟佰貳拾元為附帶上訴人預
供擔保後得免為假執行。第3 項後段所命給付，於每月清償期屆
至時，均得假執行，但附帶被上訴人得每月以新台幣佰陸拾元
為附帶上訴人預供擔保後免為假執行。
    事實與理由
一、被上訴人即附帶上訴人（下稱被上訴人）宋秀琴於民國93年
    7月21日改名為甲○○，此有附卷戶籍謄本1件可稽（見本院
    卷第38頁），合先陳明。
二、按訴之變更或追加，非經他造同意，不得為之，但請求之基
    礎事實同一者，不在此限，民事訴訟法第446 條第1 項、第
    255條第1項第2 款分別定有明文。本件被上訴人於原審提起
    反訴請求上訴人即附帶被上訴人（下稱上訴人）給付生活費
    時，雖未表明係依不當得利法則請求，惟原審認被上訴人依
    不當得利法則請求，上訴人以原審係訴外裁判為由提起上訴
    ，且不同意被上訴人之追加，然被上訴人於本院前審明白表
    示係基於不當得利法則請求（見本院前審卷第35頁），是縱
    認被上訴人此部分請求為追加，惟仍與其反訴請求生活費之
    基礎事實同一，依前揭規定，其追加自無庸上訴人同意而應
    准許。
三、被上訴人原請求上訴人給付家庭生活費及撫養費，按修正前
    民法第1026條規定（91年6月26日公告刪除6月28日生效），
    夫妻法定財產制關於家庭生活費用，除夫無支付能力時，由
    妻就其財產之全部負擔外，以由夫負擔為原則，如妻有正當
    理由而與夫分居時，夫仍應負擔妻之生活費用即家庭生活費
    用。至於生活費用給付之方法兩造如未協議時，自得由法院
    斟酌情形定之 (最高法院50年台上字第2737號、38年台上字
    第18號判例參照）。是家庭生活費用雖與夫妻法定扶養義務
    不同，但妻之生活費，有正當理由未與夫共同生活，仍得請
    求個人生活費。本件被上訴人支出之費用於本院審理中經本
    院闡明究竟請求家庭生活費用或扶養費，已經明白表示請求
    家庭生活費用等語（見本院卷第69頁）。又依民法第1089條
    規定對於未成年子女之法定扶養費用原則上應由父母共同負
    擔，就其中保護教養費用之負擔，即生活保持義務，不因父
    母何人負擔家庭生活費用而免除，被上訴人嗣後主張稱「在
    離婚前請求家庭生活費用，離婚後請求扶養費用。」（見本
    院卷第88頁），係指離婚後對子女之扶養費，並予敘明。
四、本件被上訴人主張略以：兩造於82年2月3日結婚，被上訴人
    於83年3 月29日產下長子連比利後，上訴人對被上訴人提起
    離婚訴訟，被上訴人嗣並提起反訴請求離婚，第一審判決被
    上訴人勝訴確定。按兩造間屬聯合財產制，依修正前民法第
    1026條規定，應由上訴人負擔家庭生活費用，復參酌台北市
    83年至89年家庭收支每人每月經常性支出資料及兩造薪資收
    入，該生活費用亦以上訴人負擔為當，惟於兩造婚姻關係存
    續中該費用均由被上訴人負擔，依台北市家庭收支每人每月
    支出計算，請求上訴人返還126萬8320元並無不當， 爰依不
    當得利之法律關係請求上訴人返還。又上訴人為連比利之父
    ，自應與被上訴人分擔其扶養費，因上訴人收入較被上訴人
    優，且被上訴人與連比利在美國之生活開支大於台灣，故應
    由上訴人負擔大部分扶養費，原判決僅命上訴人負擔5330元
    ，實屬過低，爰請求上訴人每月再給付5670元。又連比利與
    兩造之生活環境均係位於大都市，故原判決以台北市家庭收
    支每月經常性支出資料作為前開扶養費計算標準，並無不當
    。且上訴人於兩造爭訟後刻意將每年收入減少，至92年度竟
    僅有18萬6549元，與其身分及工作能力顯不相當，故其該年
    度所得申報資料顯難作為其經濟能力之依據等語。並聲明：
    (一)上訴人之上訴駁回。(二)原判決不利於附帶上訴人部分廢棄
    。(三)上開廢棄部份，附帶被上訴人另應給付附帶上訴人126
    萬8320元，及自本件判決確定之日起至民國103年3月28日止
    ，按月於每月之5日前， 再給付連比利之扶養費5670元予附
    帶上訴人，如有1 期不履行，視為全部到期。(四)附帶上訴部
    分之訴訟費用由附帶被上訴人負擔，上訴部分之訴訟費用由
    上訴人負擔。(五)第3 項請准附帶上訴人供擔保後假執行（上
    訴人就第一審判決准被上訴人離婚之反訴及酌定連比利之權
    利義務行使負擔由被上訴人為之，並未提起上訴，故此部分
    已確定；且上訴人就本院前審判決中駁回上訴人本訴請求離
    婚部分，未提起第三審上訴，故此部分亦已確定。又被上訴
    人於第一審反訴請求上訴人給付20萬元非財產損害賠償，經
    本院前審維持第一審被上訴人勝訴之判決，上訴人雖就此提
    起第三審上訴，惟經最高法院駁回，故此部分亦已確定。再
    被上訴人於本院前審原提起反訴請求上訴人應自83年3 月29
    日起至103年3月28日止按月給付5 萬元，於本院則減縮如聲
    明所述，就減縮部分亦已經確定）。
五、上訴人則以：上訴人於83、84、85、87年之收入不足支付通
    常支出金額，反觀被上訴人當時月入7 萬元，故上開期間之
    家庭生活費用應由被上訴人負擔，而86及88年部分固應由上
    訴人負擔，惟亦應限於前開調查結果之每年度平均支出金額
    ，而90年6 月20日兩造離婚後，92年上訴人收入已不足負擔
    個人支出，應由被上訴人負擔該年度之生活費外，其餘月份
    則應由兩造共同負擔。又上訴人不須給付被上訴人個人之生
    活費用。雖上訴人對連比利應負擔扶養費用，惟扶養費用請
    求權性質為一身專屬權，被上訴人不得請求上訴人向其給付
    ，原判決命上訴人向被上訴人給付，實有違誤。又扶養費用
    之給付方式與數額依民法第1120條規定應先由兩造協議定之
    ，原法院逕依民事訴訟法第 572條之1第1項定之，亦有不當
    。再者，扶養費用之負擔應參酌「負扶養義務者之經濟能力
    與身分」及「受扶養權利者之日常需要」定之，兩造均非台
    北市居民，依台北市家庭收支概況調查結果為依據，認定連
    比利之生活支出為 1萬3330元，即有不合，應以台灣地區家
    庭收支概況調查結果作為判斷參考等語，資為抗辯。並聲明
    (一)原判決除第3項「准反訴原告與反訴被告離婚」、第4項「
    反訴被告應給付反訴原告20萬元及自89年11月 3日起至清償
    日止按年息百分之5計算之利息」、及第5項「對於兩造所生
    之子連比利（WILLIAM CHRISTOP HER LIEN） 之權利及義務
    之行使或負擔，由反訴原告任之」之部分以外，其餘不利於
    上訴人部分及其假執行部分廢棄。(二)右廢棄部分，請駁回被
    上訴人即反訴原告之訴。(三)第一、二、三審訴訟費用與附帶
    上訴費用由被上訴人即反訴原告負擔。(四)如受不利判決請准
    供擔保免為假執行之宣告。就附帶上訴答辯聲明：(一)附帶上
    訴駁回。(二)附帶上訴訴訟費用由附帶上訴人負擔。(三)如受不
    利之判決願供擔保請准免為假執行。
六、兩造不爭執事實：
  (一)本件兩造於82年2月3日結婚，婚後於83年3月29日育有1子連
    比利。被上訴人訴請離婚之反訴經原審判決後，上訴人未上
    訴，於90年6月21日兩造離婚確定。
  (二)兩造婚後均於美國洛杉磯生活，上訴人於83年5 月返回台灣
    ，被上訴人與連比利仍繼續居住於美國洛杉磯生活。
七、被上訴人依據不當得利法律關係請求上訴人返還迄離婚判決
    確定前所支付之家庭生活費用部分：
  (一)按家庭生活費用，夫無支付能力時，由妻就其財產之全部支
    付之，91年6月26日公告刪除6月28日生效前之民法第1026條
    定有明文。足見夫妻法定財產制關於家庭生活費用，除夫無
    支付能力時，由妻就其財產之全部負擔外，以由夫負擔為原
    則。兩造未以契約訂立夫妻財產制，應以法定財產制為其夫
    妻財產制。又按「夫妻法定財產制關於家庭生活費用，除夫
    無支付能力時，由妻就其財產之全部負擔外，以由夫負擔為
    原則，如妻有正當理由而與夫分居時，夫仍應負擔妻之生活
    費用即家庭生活費用，此與法定扶養義務不同。」有最高法
    院50年台上字第2737號判例可考。
  (二)查兩造於82年2月3日結婚，83年3 月29日生下長子連比利，
    上訴人於83年5 月返回台灣，其回台之機票為被上訴人支付
    ，此為兩造所不爭，上訴人既連回台之機票尚須由被上訴人
    支付，且被上訴人復稱兩造在美之生活費均由被上訴人負擔
    （見本院前審卷第224頁）， 則在美期間，上訴人並無能力
    支付家庭生活費用自明，依前揭規定，兩造之子連比利83年
    3 月29日出生後，迄上訴人回台前之生活費用，應由被上訴
    人負擔。
  (三)次查上訴人於83年5 月13日返台後，即至中華銀行工作，月
    薪3萬5000元，2、3 月後至台中自行車零件公司任董事長特
    別助理工作，月薪7萬8000元，嗣因受不景氣影響，月薪為5
    萬元，此業據上訴人自承在卷（見原審卷第69頁、本院前審
    卷第209頁反面）， 再由上訴人申報83年至89年度之綜合所
    得稅資料觀之，上訴人83年綜合所得稅申報書所載，薪資10
    萬5071元、利息1560元、2間房屋租賃收入：30萬6660元，
    合計41萬2791元；84年收入：薪資12萬5919元、利息2萬122
    6元、租賃所得：6萬7020元，共計21萬4565元；85年收入：
    薪資29萬1544元、利息：2306元，合計29萬4250元；86年度
    收入：薪資75萬8693元，連同利息及受扶養人之所得，共計
    95萬3285元；87年度收入：薪資：33萬0153元，連同利息合
    計33萬2458元；88年度申報所得總額為 113萬9404元，但屬
    上訴人部分僅91萬6473元；89年度申報總額 129萬8906元，
    但屬上訴人部分僅107萬2312元， 90年度申報總額為83萬
    7140元，有上訴人各該年度之申報書可按（見本院前審卷第
    296至305頁、本院卷第59頁）；而被上訴人在美教書，月薪
    約2000美元，並據被上訴人自承在卷（見原審卷第58頁），
    本院審酌兩造之身分及經濟能力，並依據台北市82至89年度
    家庭收支每人每月經常性支出資料，依序為1萬8029元、2萬
    0491元、2萬2244元、2萬4119元、2萬4454元、2萬6654元、
    2萬7766元及2萬8818元，依上述資料相互對照，上訴人83年
    5月後之薪資每月有5萬8970元，加上其他收入亦自承每月有
    7萬8000元，其收入自足以供家庭費用所需； 至84年上訴人
    每月所得僅1萬7880元，85年每月收入僅2萬4521元，87年每
    月收入2萬5112元， 或低於或略高當年之每月每人之經常性
    支出，則其支付自己之消費支出已嫌略有不足或剛好，而被
    上訴人每月有2000元美元收入，本院認84年、85年、87年之
    生活費用上訴人無能力負擔，該 3年度之生活費用自應由被
    上訴人負擔。另上訴人86年（平均每月7萬9440元）、88 年
    （平均每月7萬6372元）、89年（平均每月8萬9359元）、90
    年（平均每月6萬9762元） 收入均高於前揭平均家庭支出甚
    多，足見其並非無支付能力，依法應由其負擔家庭生活費用
    。依此計算，83年度6月起至12月及86年、88年至90年6月兩
    造離婚確定（上訴人就反訴准予離婚並未上訴，則於原審判
    決後即90年 6月21日上訴期間屆滿時已告確定）期間，兩造
    之家庭生活費用應由上訴人負擔，共計126萬8320元（20491
    ×6+24454×12+27766×12+28818×12+ 28818×6＝0000000
    ）。
  (四)查兩造於婚姻關係存續期間，因未定夫妻財產制，適用聯合
    財產制，夫為聯合財產之管理使用及收益之人，從而依據修
    正前民法第1026條規定，上訴人應負擔夫妻共同生活費用，
    縱使妻未同居期間，因有正當理由，亦應由夫負擔。兩造於
    婚姻期間之家庭生活費用既應由上訴人負擔，上訴人卻未為
    負擔，而由被上訴人支付，上訴人自受有利益而構成不當得
    利，被上訴人本於不當得利法則，請求上訴人給付上開金額
    ，為有理由，逾此範圍之請求，尚非正當，不應准許。
  (五)被上訴人雖以連比利現在美國就學、生活，其每月經常性支
    出包括生活費、保險費、教育費、保母費及醫療費等，約為
    5 萬元左右，固據其提出計算式供參酌。然查父母對於未成
    年子女之扶養程度，應按受扶養權利者之需要，與負扶養義
    務者之經濟能力及身分定之，且扶養程度應按兩要件之相對
    均衡以決之，需要多能力少時，按能力之程度，反之需要少
    能力多時，則按需要之程度決定之，前一情形不足部分，由
    他扶養義務人按其能力負擔，故扶養之程度當事人不能協議
    時，法院應按扶養權利人之需要與義務人之經濟能力及身分
    定之。本件兩造均係中華民國人民，連比利既係中華民國人
    民所生之子女，且上訴人亦係在中華民國工作，則計算生活
    費用，自應以上訴人在中華民國收入及生活水平並參酌國民
    平均所得及消費支出等數據為計算標準。是被上訴人以美國
    標準計算生活費，並非可採。上訴人則主張其住居於台中市
    ，被上訴人返台係住居於娘家桃園縣中壢市，應依據台灣省
    之生活水準定生活費，但查連比利出生、生活、成長、就學
    係在美國之洛杉磯市，被上訴人亦係生活工作在洛杉磯市，
    上訴人雖居住在台灣，但住所係在台北市或台中市，兩造在
    婚姻關係存續期間，被上訴人曾帶連比利返回台灣，與上訴
    人所協議履行同居之地點亦係在台北市，易言之，兩造及連
    比利向來所居住、生活、求學之地方均係大都市，並非台灣
    之鄉間村鎮，從而以台北市家庭收支每月經常性之支出資料
    ，做為應支付生活費用計算之標準，並無不合。上訴人主張
    應依據台灣地區平均每人每月經常性支出統計為依據，尚非
    有理。
八、被上訴人請求給付離婚後關於兩造之子連比利之扶養費部分
    ：
  (一)按父母對於未成年之子女，有保護及教養之權利義務；父母
    對於未成年子女之扶養義務，不因結婚經撤銷或離婚而受影
    響。民法第1084條第2項、第1116條之2定有明文。再按「當
    事人請求法院定對於未成年子女權利義務行使負擔之內容及
    方法時，得就有關子女權利義務行使負擔之內容及方法、扶
    養費用負擔方式、未行使負擔權利義務之一方與..... 給付
    子女將來扶養費及維持子女將來生活費所必需之財產等細節
    詳為聲明（參照88年新增民事訴訟法第572條之1立法說明第
    5 點）；易言之，給付子女將來扶養費仍屬父母對未成年子
    女行使及負擔權利義務之內涵，是被上訴人請求上訴人按月
    向其給付其子連比利之扶養費，為可採。至於上訴人所指「
    扶養之請求乃一身專屬之權利」等語（最高法院49年台上字
    第625號判例參照）， 乃僅係指明扶養請求權利之性質，且
    為民事訴訟法第572條之1於88年新增前之釋示。是上訴人關
    於被上訴人不得請求給付連比利之生活費云云之抗辯，尚無
    可採。
  (二)又按民法第1055條第 1項規定，夫妻離婚者，對於未成年子
    女權利義務之行使或負擔，依協議由一方或雙方共同任之，
    未為協議或協議不成者，法院得依夫妻一方之請求或依職權
    酌定之。同條第4項規定，前3項情形，法院得依請求或職權
    ，為子女之利益酌定權利義務，行使負擔之內容及方法。本
    件兩造訴訟期間對於給付扶養連比利費用之內容及方法並未
    能協議，且無法再由親屬會議議定，上訴人抗辯應經親屬會
    議議定之，對親屬會議之決定不服時始得向法院聲訴云云，
    亦非可採。
  (三)上訴人就未成年子女連比利有扶養義務，不因離婚而受影響
    ，則自兩造離婚確定後之90年7月1日起，上訴人自應支付連
    比利之扶養費用。因夫妻對於子女之扶養義務，係共同負扶
    養義務，雖非雙方平均負擔，惟查兩造學歷均美國碩士，審
    酌上訴人自承其90年時擔任董事長特別助理，每月7萬8000
    元（見原審卷第69頁），91年度申報綜合所得67萬0800元，
    雖上訴人92年度所申報之所得額遽減為18萬6549元，即每月
    只有1萬5545元，以其美國雙碩士學歷， 並擔任公司董事長
    特助，薪資豈有連勞工最低薪資尚且不如，可見上訴人於92
    年度所申報之所得額與其身分及工作能力顯不相當，92年度
    所得申報難為其經濟能力之依據。而被上訴人在美國擔任中
    學教師，每月薪資2000美元，本院審酌兩造之學經歷及收入
    均相當，認為由兩造平均分擔為公平合理。
  (四)又如前述生活費用之支應，本院認為扶養費亦應以台北市之
    生活水平為準。按扶養費用會按物價指數逐年上漲，有前述
    台灣市每人每月經常性支出可參，查89年度台北市家庭收入
    平均每人每月經常性支出金額為2萬8818元， 被上訴人請求
    為90年6月離婚判決確定之日起之扶養費， 被上訴人主張以
    89年標準計算為可採，依兩造各負擔2分之1計算，上訴人應
    負擔連比利之扶養費為1萬4409元（28818×50%=14409）。
  (五)是上訴人應自離婚判決確定之日翌月即90年7月起，每月5日
    前給付被上訴人關於兩造所生未成年子女之扶養費用每月1
    萬4409元，迄連比利滿20歲即103年3月28日止。又同時審酌
    扶養費用之支出是行使權利負擔義務之一部分，同時按月支
    付亦有促使上訴人與未成年子女重新建立親子關係之機會，
    是本院認前開有關扶養費用部分以分期給付為當。原審僅命
    給付1萬3330元尚有不足，就每月差額1079元（00000-00000
    =1079），應命再給付。同時並參照非訟事件法第71條之6規
    定，併命上訴人遲延給付 1期者，其後之給付視為全部到期
    。因原判決關於令上訴人按月給付 1萬3330元部分已經訂為
    分期給付，本院無重為諭知必要，並予敘明。
  (六)又原判決諭令「反訴原告（即被上訴人）應於每月4日前，
    以書面檢具相關單據陳報本院（即原法院）關於連比利扶養
    費之支出情形明細。如有 2期未為陳報，本院得認為反訴原
    告有不當使用之情形，反訴被告（即上訴人）得聲請本院酌
    減。至原告為提供連比利超出本院所定數額之消費支出時，
    其超出之金額，由反訴原告自行負擔之。」之部分，本院認
    為不只依法無據，無涉公平原則，且令被上訴人負擔多餘之
    義務，並令給付方式趨於複雜，並無必要，為求與本院判令
    再給付部分一致，應予廢棄。
九、綜上所述，被上訴人以不當得利法則請求上訴人給付離婚前
    生活費用，在126萬8320元範圍內， 為有理由，應予准許，
    原審失察遽行駁回，尚有未洽，應廢棄改命上訴人給付。又
    關於被上訴人請求離婚判決確定後自90年7 月起至103年3月
    28日連比利年滿20歲止上訴人應給付連比利之扶養費用，於
    每月1萬4409元範圍內亦應准許，至逾每月1萬4409元之請求
    ，尚非正當，應予駁回。原審僅命給付 1萬3330元，尚有不
    足，除原判決金額應予維持外，就每月差額1079元應再命給
    付，並定為分期給付，如有一期不履行視為全部到期。上訴
    人就原審判令其應給付部分，指摘原判決此部分不當，求予
    廢棄，為無理由，應駁回其上訴。被上訴人其餘附帶上訴，
    逾上揭金額部分亦應駁回。另原判決主文第6項後段關於「
    被上訴人應於每月四日前以書面檢具相關單據陳報法院，如
    未陳報上訴人得聲請酌減」和「超出判決所定金額由被上訴
    人負擔」並無必要，應予廢棄。
十、就命給付生活費用返還不當得利部分，兩造均陳明願供擔保
    ，請准宣告准、免假執行，經核並無不合，爰分別酌定相當
    擔保金准許之。至上訴人應再給付之扶養費部分係命履行扶
    養義務，於每月清償期屆至時均得假執行，但上訴人亦得供
    擔保免為假執行，爰酌定相當擔保金額准許之。
十一、本件事證已臻明確，兩造其餘攻擊、防禦方法，經逐一審酌
    對前開論斷結果無礙，爰不逐一論述，併予敘明。
據上論結，本件上訴人之上訴，為無理由，被上訴人之附帶上訴
為一部有理由，一部無理由，依民事訴訟法第449條第1項、第
4550條、第78條、第79條、第463條、第390條第2項、第392條、
第389條第1項第2款，判決如主文。
中　　華　　民　　國　　94　　年　　3　　月　　1  　　日
                  民事第7 庭　審判長法　官　黃嘉烈
　　　　　　　　　　　      　　　　法　官　王聖惠
　　　　　　　　　　　      　　　　法　官　魏大喨
正本係照原本作成。
上訴人如不服本判決，應於收受送達後二十日內向本院提出上訴
書狀，其未表明上訴理由者，應於提出上訴後20日內向本院補提
理由書狀（均須按他造當事人之人數附繕本）上訴時應提出委任
律師或具有律師資格之人之委任狀；委任有律師資格者，另應附
具律師資格證書及釋明委任人與受任人有民事訴訟法第466條之1
第1項但書或第2項（詳附註）所定關係之釋明文書影本。
中　　華　　民　　國　　94　　年　　3 　　月　　2 　　日
　　　　　　　　　　　　　　　　　　書記官　倪淑芳
附註：
民事訴訟法第466條之1（第1項、第2項）：
對於第二審判決上訴，上訴人應委任律師為訴訟代理人。但上訴
人或其他法定代理人具有律師資格者，不在此限。
上訴人之配偶、三親等內之血親、二親等內之姻親，或上訴人為
法人、中央或地方機關時，其所屬專任人員具有律師資格並經法
院認為適當者，亦得為第三審訴訟代理人。